---
title: "Roteiro: Dados Genômicos, Diversidade Genética e Equilíbrio de Hardy-Weinberg"
output: github_document
---

```{r setup, include=FALSE}
knitr::opts_chunk$set(echo = FALSE, message  = FALSE, comment = '')
```

```{r pkgs}
library(tidyverse)
```

Os objetivos desta atividade prática são os seguintes:

- Permitir um primeiro contato com diferentes formatos de armazenamento de dados genômicos.
- Usar scripts em bash e vcftools para processar esses arquivos, gerando informações específicas a respeito de um subconjunto dos dados presentes no repositório do 1000 Genomes project.
- Explorar dados de diversidade genética e frequências genotípicas e fazer interpretações de processos evolutivos que explicam os padrões encontrados.


# Formato de dados

## Sequenciamento (fastq)

```{bash}
zcat $HOME/hlaexpression/geuvadis_reanalysis/data/fastq/ERR188021_1.fastq.gz |\
    head -n20
```

## Mapeamento (fastq -> BAM)

```{bash}
samtools view -h /scratch/vitor/mappings/ERR188482_Aligned.sortedByCoord.out.bam |\
    head -n201 |\
    sed '26,196d'
```

##  Variant calling (BAM -> VCF)

```{bash}
zcat ./data/ALL.chr21_GRCh38.genotypes.20170504.vcf.gz |\
    head -n 140 |\
    sed '28,88d' | sed '30d'
```


# VCFtools: manipulação e análises com arquivos VCF

Nesta etapa, iremos explorar os dados em formato vcf. Nosso primeiro desafio será criar um arquivo que contém um subconjunto do total de dados, facilitando a execução. Nosso objetivo é buscar, nos arquivos do projeto 1000 Genomas, um subconjunto de indivíduos africanos, restrito ao cromossomo 21.

## Gerando um subset do VCF com indivíduos e variantes de interesse

```{bash}
cat ./vcftools_subset.sh
```

A seguir, nossa tarefa será usar esses dados para extrair algumas informações básicas, que iremos analisar.

1. Frequências genotípicas observadas, esperadas, significância estatísticas do desvio, para cada sítio.
2. Descrição de frequências alélicas para cada sítio.
3. Diversidade genética estimada por pi (o número médio de diferenças entre pares de sequências) para janelas de 50kb.


## Usando vcftools para fazer cálculo de estatísticas populacionais

```{bash}
cat ./vcftools_popgen.sh
```

De posso dessas análises, vamos agora explorar os achados e interpretá-los.

## Há desvios de HW no cromossomo 21?

Nossa primeira tarefa será examinar se há regiões do cromossomo 21 com muito desvio de proporções esperadas sob HW.

Podemos fazer isso simplesmente examinando como os p-values se distribuem ao longo do cromossomo 21. Lembre que quando o -log10 do p-value é alto, isso significa que o p-value é baixo, implicando que é muito improvável aquela amostra ser oriunda de uma população que evolui sobre condições de Hardy-Weinberg.

Há alguma região com aparente desvio de proporções de HW? Caso sim, vamos investigá-la mais a fundo.


```{r chr21_hwe_p}
hw <- read_tsv("./results/chr21.yri.hwe")

ggplot(hw, aes(POS, -log10(P_HWE))) +
    geom_point(alpha = .25) +
    scale_x_continuous(breaks = scales::pretty_breaks(8),
		       labels = function(x) x/1e6) +
    theme_bw() +
    labs(x = "Position (Mb)", y = expression(paste("-log"[10], italic(Pvalue))))
```

## Como as frequências genotípicas diferem das esperadas?

Para começar, vamos nos lembrar que, assumindo HWE, temos uma expectativa teórica sobre qual deve ser a relação entre frequências alélicas e genotípicas. Sua tarefa será examinar se, para os dados do cromossomo 21, as frequências dos genótipos se encaixam nessas expectativas. Faça isso usando o R e uma tabela com frequências genotípicas observadas, que será gerada com o seguinte script, a partir do resultado gerado pelo vcftools.

```{bash, eval=FALSE, echo=TRUE}
Rscript parse_genocounts.R
```

Agora vamos gerar os gráficos, no R, para as frequências genotípicas observadas para cada valor de frequência do alelo referência, e comparar com a expectativa de equilíbrio de Hardy-Weinberg. Uma dica: sob HW, o gráfico que desejamos é uma relação entre a frequência alélica e a dos genótipos. E ele é o logotipo do nosso laboratório. Dê uma olhada: https://github.com/genevol-usp/curso-genomica-evolutiva/blob/master/logo.jpg

Como os dados empíricos diferem dos esperados? O que pode explicar esse padrão? Tente fazer essa análise de modo separado para as regiões com e sem desvio aparente (com base nos achados dos p-values) e discuta as diferenças.

### Crh21 inteiro

```{r chr21_whole}
freq <- read_tsv("./results/chr21.yri.frq", skip = 1,
                 col_names = c("chr", "pos", "n_alleles", "n_chr", "f_ref", "f_alt")) %>%
    select(pos, f_ref, f_alt) %>%
    mutate_at(vars(f_ref, f_alt), ~sub("^[A-Z]+:", "", .)) %>%
    mutate_at(vars(f_ref, f_alt), as.numeric) 

freqs_df <- hw %>%
    select(pos = POS, obs = 3) %>%
    separate(obs, c("ref_ref", "ref_alt", "alt_alt"), sep = "/", convert = TRUE) %>%
    mutate(n = pmap_int(list(ref_ref, ref_alt, alt_alt), sum)) %>%
    mutate_at(vars(ref_ref:alt_alt), ~./n) %>%
    left_join(freq, by = "pos") %>%
    select(pos, f = f_ref, ref_ref:alt_alt) %>%
    gather(genotype, freq, ref_ref:alt_alt)
    
theor <- 
    tibble(f = seq(0, 1, .01),
           ref_ref = f^2,
           ref_alt = 2*f*(1-f),
           alt_alt = (1-f)^2) %>%
    gather(genotype, freq, ref_ref:alt_alt)

ggplot(freqs_df) +
    geom_point(aes(f, freq, group = genotype, color = genotype), 
               alpha = .25) +
    geom_line(data = theor, aes(f, freq, group = genotype),
              size = 2.5, show.legend = FALSE) + 
    geom_line(data = theor, aes(f, freq, group = genotype, color = genotype),
              size = 2, show.legend = FALSE) + 
    ggsci::scale_color_npg() +
    theme_bw() +
    guides(color = guide_legend(override.aes = list(alpha = 1))) +
    labs(x = "Reference allele frequency", y = "Genotype frequency")
```


### Chr21: região com alto desvio
```{r chr21_short}


ggplot(filter(freqs_df, pos > 7500000, pos < 12500000)) +
    geom_point(aes(f, freq, group = genotype, color = genotype), 
               alpha = .25) +
    geom_line(data = theor, aes(f, freq, group = genotype),
              size = 2.5, show.legend = FALSE) + 
    geom_line(data = theor, aes(f, freq, group = genotype, color = genotype),
              size = 2, show.legend = FALSE) + 
    ggsci::scale_color_npg() +
    theme_bw() +
    guides(color = guide_legend(override.aes = list(alpha = 1))) +
    labs(x = "Reference allele frequency", y = "Genotype frequency")
```

### Chr21: região com baixo desvio

```{r chr21_long}

ggplot(filter(freqs_df, pos > 15000000, pos < 25000000)) +
    geom_point(aes(f, freq, group = genotype, color = genotype), 
               alpha = .25) +
    geom_line(data = theor, aes(f, freq, group = genotype),
              size = 2.5, show.legend = FALSE) + 
    geom_line(data = theor, aes(f, freq, group = genotype, color = genotype),
              size = 2, show.legend = FALSE) + 
    ggsci::scale_color_npg() +
    theme_bw() +
    guides(color = guide_legend(override.aes = list(alpha = 1))) +
    labs(x = "Reference allele frequency", y = "Genotype frequency")
```




## Como a diversidade genética se distribui ao longo do Chr21

Na aula de hoje vimos o conceito de heterozigose, que é uma medida de diversidade genética. Uma forma de estimar heterozigose para dados moleculares é através da "diversidade nucleotídica" (abreviada pela letra grega `π`), que é dada pelo número médio de diferenças entre pares de sequências. Uma das análises que fizemos gerou estimativas de `π` para janelas de 50kb ao longo do cromossomo 21. Examine esses dados, veja qual o `π` médio, e discuta o que ele lhe diz sobre a diversidade genética humana.


```{r chr21_pi}
chr21_pi <- read_tsv("./results/chr21.yri.windowed.pi") %>%
    mutate(POS = ((BIN_START + BIN_END)/2)/1e6)

ggplot(chr21_pi, aes(POS, PI)) +
    geom_line() + 
    theme_bw() +
    theme(panel.grid = element_blank()) +
    labs(x = "Position (Mb)", y = expression("Diversidade"~(pi)))
```


Faça uma continha: assumindo que cada um de nossos genomas tem 3.000.000.000 de bases, e que os dados para o cromossomo 21 são representativos de todos os outros, em média quantas diferenças você estima que existem entre dois indivíduos quaisquer?


# Leitura pós-aula

Tendo obtido esses resultados para Hardy-Weinberg, leia o artigo de Graffelman and Weir (2017) e tente identificar nele respostas para os resultados obtidos.




